最高法院刑事判決　　　　　　　　　　　　　　　九十一年度台上字第四０五八號
　　上訴人　蔡永隆
　　被　告　甲○○
右上訴人因自訴被告誣告案件，不服台灣高等法院台南分院中華民國八十九年五月二
日第二審判決（八十八年度上訴字第九八八號，自訴案號：台灣台南地方法院八十八
年度自字第八九號），提起上訴，本院判決如左：
    主  文
原判決撤銷，發回台灣高等法院台南分院。
    理  由
本件原判決以上訴人蔡永隆之自訴意旨略以：被告甲○○明知上訴人並未於民國八十
七年五月三十日二十一時許，在高雄市○○○路十三號凱瑟牙科診所處出手推倒被告
，使其受有右小腿挫傷及左足踝扭傷之傷害，竟於八十七年六月三日，意圖使上訴人
受刑事處分，虛構該傷害之事實，向高雄市政府警察局苓雅分局誣告上訴人涉犯傷害
罪，因認被告犯有刑法第一百六十九條第一項之誣告罪嫌，經審理結果，認犯罪不能
證明，因認第一審判決諭知被告無罪，為無不合，予以維持，駁回上訴人在第二審之
上訴，固非無見。
惟查(一)按刑法上誣告罪之成立，以意圖他人受刑事處分虛構事實而向該管公務員申告
為要件，若所訴事實並非全然無因，雖不能證明係屬實在，而積極方面尚無證據證明
其確係故意虛構者，仍不能遽以誣告罪論處，或被告誤認有此事實或以為有此懷疑，
而為申告，以致不能證明其所訴之事實為真實，縱被訴人不負刑責，而告訴人本欠缺
誣告之故意，亦難成立誣告罪名。但若告訴人以自己親歷被害事實，堅指被訴人有犯
罪行為，指名向該管公務員告訴，經不起訴處分，認被訴人無此犯罪事實，即不能謂
告訴人不負誣告罪責。本件被告就其受傷之經過先則指稱：「上訴人看我進來，就推
我到門口，我剛要穿鞋子時，他推我，我就跌倒」（見第一審卷第十九頁），繼而陳
稱：「上訴人背對著我，從診療椅就開始推我，到了玄關拉我左手邊衣服，當時我站
著，結果我的就扭到了」（見上卷第四十四頁），嗣又陳稱：「蔡永隆用手拉我左
肩」（同上卷第七十一頁），其於八十七年六月一日在高雄市政府警察局三民第一分
局警訊中指明「蔡永隆於張深潭阻止我進入（診所）時，將我推倒在地」（見原審上
訴卷(二)第三十三頁），其就親歷之受傷過程，何以前後陳述不一，已不無可疑。且病
患即目擊證人蕭碧茉證稱：「被告在玄關木板處穿鞋，自己不小心扭到而跌坐在地
上，當時上訴人站在櫃台邊，距玄關處約二公尺左右」（見原審上訴卷(一)第一九二頁
），原判決又引用證人賴志群所證：「是他（指被告）自己要穿鞋子坐在地板上自己
跌倒的，沒有發生推拉之情形」。而被告於八十七年五月三十日前往看牙齒時，事先
備妥錄音機並全程（暗中）錄音，應是有計畫行事，但依被告提出之錄音譯文並無被
告被推倒地之叫囂聲，亦無被告丈夫之斥責及小孩之尖叫哭泣聲，則被告之傷創究係
自行跌倒而嫁禍於人，抑或上訴人之推拉有以致之，攸關誣告故意之認定，原判決就
上開相關事項未予釐清，遽行判決，自不足以昭折服。上訴人上訴意旨指摘原判決不
當，尚非全無理由，應認有撤銷發回更審之原因。
據上論結，應依刑事訴訟法第三百九十七條、第四百零一條，判決如主文。
中      華      民      國    九十一    年      七      月     十八     日
                              最高法院刑事第八庭
                                  審判長法官  莊  登  照
                                        法官  洪  明  輝
                                        法官  黃  一  鑫
                                        法官  魏  新  和
                                        法官  林  秀  夫
      右正本證明與原本無異
                                              書  記  官
中      華      民      國    九十一    年      七      月    二十四    日
